臺灣臺南地方法院刑事判決　　　　　 100年度交簡上字第96號
上　訴　人　楊長寧
即　被　告
上列上訴人即被告因公共危險案件，不服中華民國100年6月30日
本院100年度交簡字第1617號刑事簡易判決（聲請簡易判決處刑
案號：臺灣臺南地方法院檢察署100年度偵字第7535號），提起
上訴，本院管轄之第二審合議庭判決如下：
    主  文
上訴駁回。
    事  實
一、楊長寧於民國100年1月21日下午5時30分至35分許，在臺南
    市○○區○○街55號工地飲用啤酒1罐後，明知已有酒意，
    而致反應較慢、感覺減低並影響駕駛，其控制力、注意力均
    已達不能安全駕駛動力交通工具之程度，仍於飲畢後駕駛車
    號8627-WN號自用小貨車離去。嗣於同日下午6時27分許，行
    經臺南市安平區○○○路○段與建平16街口，與蔡頂恭所駕
    駛車號8908-UG號自用小客車發生擦撞（蔡頂恭未受傷），
    經警到場處理，並於同日晚間7時6分許對楊長寧進行呼氣酒
    精濃度測試為每公升0.37毫克。
二、案經臺南市政府警察局第四分局移送臺灣臺南地方法院檢察
    署檢察官聲請簡易判決處刑。
    理  由
一、按被告以外之人於審判外之言詞或書面陳述，除法律有規定
    者外，不得作為證據；又被告以外之人於審判外之陳述，雖
    不符合同法第159條之1至第159條之4之規定，但經當事人於
    審判程序同意作為證據，法院審酌該言詞陳述或書面陳述作
    成時之情況，認為適當者，亦得為證據。當事人、代理人或
    辯護人於法院調查證據時，知有第159條第1項不得為證據之
    情形，而未於言詞辯論終結前聲明異議者，視為有前項之同
    意，刑事訴訟法第159條第1項及第159條之5分別定有明文。
    查本件與被告楊長寧發生擦撞事故之蔡頂恭於警詢中所為之
    陳述，雖屬被告以外之人於審判外之陳述，復未於審理期日
    到院接受交互詰問，惟當事人於本院準備程序及審判期日中
    均表示對證據能力無意見而不予爭執，且迄至言詞辯論終結
    前亦未再聲明異議，本院審酌上開證據資料製作時之情況，
    尚無違法不當之瑕疵，亦認為以之作為證據應屬適當，依刑
    事訴訟法第159條之5規定，認前揭證據資料均有證據能力，
    合先敘明。
二、訊據被告即上訴人楊長寧對伊於100年1月21日下午5時30分
    至35分許，在臺南市○○區○○街55號工地飲用啤酒1罐後
    駕駛車號8627-WN號自用小貨車，嗣於同日下午6時27分許在
    臺南市安平區○○○路○段、建平16街口，與蔡頂恭駕駛之
    車號8908-UG號自用小客車發生擦撞，經警到場處理並於同
    日晚間7時6分許對被告進行酒精濃度測試，結果為呼氣酒精
    濃度每公升0.37毫克等情，均不爭執。惟矢口否認有何公共
    危險犯行，辯稱：
  (一)依卷附酒精濃度測試單之記載，被告呼氣所含酒精成分僅為
    每公升0.37毫克，顯遠低於0.55毫克之標準，另警察對被告
    實施酒精測定之時間為100年1月21日晚間7時6分，其呼氣所
    含酒精成分達每公升0.37毫克。被告供稱係於同日下午5時
    30至35分許飲用啤酒1罐許後，從臺南市○○街55號工地出
    發，行經臺南市○○○路○段與建平16街口，發生本案交通
    事故，亦即被告駕車上路之時間距酒精測定之時間僅約1小
    時又31分，依酒精代謝約每小時平均值每公升0.052毫克計
    算（參酌中央警察大學教授蔡中志著「酒精與交通安全研討
    」四、國人酒精濃度與代謝率之實驗研究，人體呼氣酒精代
    謝率總平均值為0.052±0.021mg/1/hr），則被告於駕車行
    駛時，其吐氣所含酒精成分約每公升0.45毫克，仍未逾前開
    每公升0.55毫克標準值。
  (二)「變換車道時，應讓直行車先行，並注意安全距離。」道路
    交通安全規則第98條定有明文。本案交通事故之發生，係因
    蔡頂恭變換車道時，未讓直行之被告先行，致發生擦撞，此
    由兩車之擦撞點為被告駕駛車輛之右側車身及蔡頂恭駕駛車
    輛之左前方足以證明，並非因被告喝酒無法安全駕駛所致。
  (三)又刑法第185條之3規定所稱之「不能安全駕駛」，雖屬抽象
    危險犯，並不以發生具體危險為必要，然個人因身高、體重
    、體質等因素，飲酒至何程度始達不能安全駕車之標準，並
    無一定之標準，應視具體情形而定，因此除酒測值供參考外
    ，並由警察為具體觀察後，填載測試觀察紀錄表，以供法院
    參考。除此之外，為杜爭議，經法務部參考德國、美國之認
    定標準，對於飲酒後呼氣酒精濃度已達每公升0.55毫克者，
    肇事率為一般正常人之10倍，認為已達不能安全駕車之標準
    ，此業經法務部88年5月18日以法88檢字第001669號函公告
    周知，以此作為一般性之認定。而被告之呼氣酒精濃度測試
    值為每公升0.37毫克，此一測試時間雖距其駕駛汽車出發時
    間有1小時又31分，然而縱使再逆推1小時又31分，其呼氣酒
    精濃度亦未達到每公升0.55毫克，自不足採為不利被告之認
    定。
  (四)綜上，被告駕車肇事後經警測得之呼氣酒精濃度雖為每公升
    0.37毫克，然該數值遠低於每公升0.55毫克之不能安全駕駛
    標準，又蔡頂恭變換車道時，未讓直行之被告先行，致發生
    擦撞，亦為本件車禍之肇事原因。因此，被告雖係酒後駕車
    而肇事，但本件經核尚難以車禍發生之單純事實，及貿然推
    論被告之駕駛行為確有因飲酒而受影響，並且有達於不能安
    全駕駛程度之情形。至被告酒後最初駕車當時之吐氣酒精濃
    度，經依簡易消退速率推算結果，亦無法積極確認被告飲酒
    後已陷於不能安全駕車之程度，徵諸前揭判決意旨，應為被
    告有利之認定云云。
三、經查：
  (一)被告酒後駕駛車號8627-WN號自用小貨車上路行駛，於上開
    時、地，與案外人蔡頂恭所駕駛之車牌號碼8908-UG號自用
    小客車擦撞發生事故，經員警對被告實施呼氣酒精濃度測試
    結果，被告呼氣中酒精濃度達每公升0.37毫克之事實，有酒
    精測定紀錄表、臺南市警察局處理交通事故紀錄表、交通事
    故現場勘驗圖等在卷可稽（警卷第5頁、第11頁），核與被
    告前揭供述相符，堪可信為真實。
  (二)被告雖以前揭情詞，辯稱尚未達刑法第185條之3所稱不能安
    全駕駛動力交通工具之程度。然：
    1.按刑法第185條之3條文中所稱「不能安全駕駛動力交通工
      具」係屬不確定之法律概念，除衡之行為人駕車時飲用酒
      類之程度及血液中酒精含量之多寡外，並應參以行為人當
      時之精神狀態、駕馭車輛之情形及對於交通號誌或指揮之
      遵守能力，以資相佐，斷非徒以飲酒數量或呼氣酒精濃度
      作為取決是否成罪之唯一標準，蓋各人酒量殊異，偶因特
      殊情狀致未達平日精神狀態者亦所在多有，欲以劃一標準
      遽為能否安全駕車或酒醉之論斷，誠屬難能。至現行實務
      參考德國、美國之認定標準，駕駛人於呼氣中酒精濃度達
      每公升0.55毫克以上者，因其肇事率為一般正常人之10
      倍，認為已達不能安全駕駛之標準；至於在此標準以下之
      行為，如輔以其他客觀事實得作為不能安全駕駛之判斷時
      ，亦屬之，法務部88年5月18日法88檢字第001669號函亦
      採斯旨。是本件被告於肇事後經酒精測試結果，呼氣酒精
      濃度雖僅達每公升0.37毫克，惟是否有不能安全駕駛之情
      ，仍應參酌其他具體事證以為判斷。
    2.次按體內酒精含量由開始飲酒時的0％，依飲酒量漸漸累
      積增加，在完成飲酒時體內酒精含量達到最高，隨後依代
      謝率逐漸代謝，至於體內酒精含量倒推計算代謝率，依內
      政部警政署刑事警察局研究數據，國人呼氣酒精消退率為
      每小時每公升0.062至0.098毫克（mg/L），平均值為每
      公升0.08毫克，此有該局91年1月25日（91）刑鑑字第117
      18號函可佐。查被告係於100年1月21日下午5時30分許結
      束飲酒並駕車上路，迄於同日晚間7時6分許為警進行酒精
      濃度測試，則依據前揭呼氣酒精消退率每小時每公升平均
      為0.08毫克計算，被告於飲酒結束時之呼氣酒精濃度應約
      為0.49毫克【0.08（mg/L）X1.5（hr）＝0.12（mg/L），
      0.37（mg/L）＋0.12（mg/L）＝0.49（mg/L）】。
    3.且就醫學文獻所知，酒精對人體之影響程度，於吐氣所含
      酒精濃度達每公升0.25毫克者，有輕度協調功能降低之現
      象；每公升達0.50毫克，有反應較慢、感覺減低、影響駕
      駛之現象；每公升達0.75毫克者，有思考改變、個性行為
      改變之現象；每公升達1.0毫克者，有步態不穩、噁心想
      吐、精神混惑不清晰之現象；每公升達1.5毫克者，有說
      話不清楚、感覺喪失、視力模糊等現象；每公升達2.0毫
      克者，有體溫降低、血糖降低、肌肉控制差、癲癇發作等
      現象；每公升達3.5毫克者，有神智不清、反射減低、呼
      吸抑制等現象，此有行政院國軍退除役官兵輔導委員會臺
      北榮民總醫院88年8 月5日（88）北總內字第26868號函及
      附件可資查考。再單次飲用酒精後之生理、心理變化，主
      要與代謝酒精的兩種主要酵素乙醇去氫脢（簡稱ADH）及
      乙醛去氫脢（簡稱ALDH）有關，ADH作用乃將血液內之乙
      醇代謝為乙醛，因而決定酒精代謝之快慢，而ALDH則再將
      產生之乙醛進一步代謝，最後成為其他碳水化合物，而「
      飲酒後會產生臉潮紅、頭痛、心跳加速等自主神經系統亢
      奮現象，主要乃與乙醛在血液中蓄積的程度有關」。雖然
      ALDH的代謝能力會因個人體質而有所差異，故每個人飲酒
      後之生理反應不同，惟ADH則個別差異不大，因此同種族
      間之酒精清除率相近，一般而言飲用同量酒精後對每個人
      之身體影響應屬類似，故依血中酒精濃度判得酒精對於人
      體影響之程度，當血中酒精濃度於呼氣濃度值達每公升
      0.25毫克時，將造成飲酒者輕度協調功能降低；而當呼氣
      濃度值達每公升0.25至0.40毫克時，肇事率為平常之2至6
      倍，而當呼氣濃度值達每公升0.40至0.50毫克時，肇事率
      為平常之6至7倍，而當呼氣濃度值達每公升0.50至0.55毫
      克時，肇事率為平常之7至10倍，（參照行政院國軍退除
      役官兵輔導委員會台北榮民總醫院88年8月5日（88）北總
      內字第26868號函及中央警察大學交通學系暨交通管理研
      究所蔡中志教援之研究報告，酒精濃度與肇事率之關係一
      文，台灣高等法院檢察署88年11月編印「不能安全駕駛」
      認定標準之相關論文資料第49頁）。本件被告於飲酒結束
      後駕車上路之時，逆推估算之呼氣酒精濃度既達每公升
      0.49毫克，應已呈現象反應較慢、感覺減低、影響駕駛等
      生理現象，而其駕車之肇事率更達一般人之6至7倍。
    4.再查本件事故發生地點之臺南市安平區○○○路○段與建
      平16街口處，為直線道路，被告與案外人蔡頂恭均為北往
      南同向行駛，有前揭交通事故現場勘驗圖在卷可憑（警卷
      第11頁）；佐以被告於本院審理中，描述車禍發生經過稱
      ：「我是直行的，三台車子並行的時候，我是在中間。我
      在中線車道跟內線車道那裡…我前面那台已經過去了，我
      看我跟蔡先生那台離差不多還有60公分左右，我看到他慢
      慢靠近我，我就直接過去。我車頭已經過了他的車頭，他
      的車頭還撞到我的車子的旁邊…」等語（本院卷第24頁）
      ，對照前揭逆算推估之酒精濃度，可認被告駕駛汽車行駛
      於市區道路時，已受體內酒精之影響，而對於四周車輛距
      離、動態等無法正確判斷掌握，致使對於能否及時超過案
      外人蔡頂恭所駕駛車輛產生誤判，被告因服用酒類而達不
      能安全駕駛動力交通工具程度，已屬顯明，所辯尚能安全
      駕駛云云，遂為合議庭所不採。本案事證至此已臻明確，
      被告犯行洵堪認定。
四、核被告所為，係犯刑法第185條之3之不能安全駕駛動力交通
    工具罪。原審以被告前曾因犯酒後駕車之公共危險案件，經
    本院另案判決判處罰金新臺幣8萬元確定（不構成累犯），
    且被告明知酒後不能駕車及酒醉駕車之危險性，詎仍不思警
    醒，猶漠視自己安危，罔顧法律禁止規範與公眾道路通行之
    安全，再度於酒後駕駛車輛行駛於公路，並發生交通事故，
    對公眾交通往來顯已造成高度危險，殊為不該，兼衡之被告
    犯後尚能坦認有酒後駕車情事，暨其智識程度、家庭經濟狀
    況等一切情狀，依刑事訴訟法第449條第1項前段、第3項、
    第454條第2項，刑法第185條之3、第41條第1項前段，刑法
    施行法第1條之1第1項，逕以簡易判決量處被告有期徒刑3月
    ，並諭知易科罰金之折算標準，認事用法並無不合，量刑亦
    尚稱妥適。被告上訴意旨猶執前詞，指摘原判決不當，為無
    理由，應駁回其上訴。
據上論斷，應依刑事訴訟法第 455條之1第1項、第3項、第371條
、第368條，判決如主文。
本案經檢察官黃郁如到庭執行職務。
中    華    民    國   100    年    10    月    31    日
                  刑事第十二庭  審判長法  官  吳勇輝
                                      法  官  程克琳
                                      法  官  吳坤芳
以上正本證明與原本無異
不得上訴
                                      書記官  程伊妝
中    華    民    國   100    年    10    月    31    日